【裁判字號】    95,易,739
【裁判日期】    951229
【裁判案由】    偽造文書
【裁判全文】
臺灣屏東地方法院刑事判決               95年度易字第739號
公  訴  人  臺灣屏東地方法院檢察署檢察官
被      告  甲○○
選任辯護人  張瓊文律師
上列被告因偽造文書案件，經檢察官提起公訴（95年度偵字第24
01號），嗣因被告就被訴犯罪事實為有罪之陳述，並聽取當事人
之意見後，本院裁定改由受命法官獨任進行簡式審判程序並判決
如下：
    主  文
甲○○共同連續行使明知為不實之事項，而使公務員登載於職務
上所掌之公文書，足以生損害於公眾，處有期徒刑肆月，如易科
罰金，以銀元佰元即新台幣玖佰元折算壹日。
    事  實
一、甲○○明知陳明宗（另由檢察官聲請簡易判決處刑）與越南
    籍女子阮氏蘭（即NGUYEN THI LAN，另由檢察官聲請簡易判
    決處刑）並無結婚真意，竟為賺取仲介費，與陳明宗及阮氏
    蘭共同基於使公務員登載不實事項於公文書及行使使公務員
    登載不實公文書之概括犯意聯絡，介紹陳明宗與阮氏蘭為假
    結婚，由陳明宗、阮氏蘭先於94年12月23日在越南海防市辦
    理公證結婚手續，取得海防市人委會所頒之「結婚證」後，
    並於同年12月27日，持之前往我國外交部駐越南台北經濟文
    化辦事處（下稱我國駐越南辦事處）辦理驗證手續。嗣復於
    95年1 月18日，協助陳明宗持上開經我國駐越南辦事處驗證
    之「結婚證」，前往屏東縣屏東市戶政事務所，申請辦理結
    婚登記，使該不知情之承辦公務員，將該不實之事項登載於
    戶籍謄本公文書，致生損害於戶政機關所對於戶籍資料管理
    之正確性。阮氏蘭再於同年1 月20日，持上述使公務員登載
    不實之戶籍謄本，向我國駐越南辦事處申請以「依親」為由
    ，核發居留簽證而行使，使我國駐外機構不知情之承辦公務
    員，將「配偶陳明宗」此不實事項登載於職務上所掌之「中
    華民國居留簽證」公文書而核發，阮氏蘭乃於同年1 月28日
    ，持該不實記載之居留簽證自桃園中正國際機場入境而加以
    行使，足生損害於駐外機關對於外國人簽證核發之正確性。
    阮氏蘭入境後，即自行至桃園縣中壢市某處工作，嗣於同年
    2 月6 日，經由甲○○之聯絡，又與陳明宗相約在屏東縣警
    察局屏東分局見面，渠2 人再持該不實登載之「中華民國居
    留簽證」，向屏東縣警察局屏東分局申請辦理「外僑居留證
    」，使該分局外事科不知情之承辦員警不疑有他，將「依親
    」、「夫、陳明宗」、「居留地址屏東市第一商場18號」等
    不實事項，登載於職務上所掌「外僑居留證」而核發之，足
    生損害警察機關對於外僑居留管理之正確性。嗣因屏東分局
    員警進行戶口查察時，發覺阮氏蘭並未居住於上開地點，認
    有疑義，始循線查獲上情。
二、案經屏東縣警察局屏東分局報告臺灣屏東地方法院檢察署檢
    察官偵查起訴。
    理  由
一、本案被告甲○○所犯並非法定刑為死刑、無期徒刑或最輕本
    刑3 年以上有期徒刑之罪，亦非高等法院管轄第一審之案件
    ，而被告於本院準備程序中就被訴事實為有罪之陳述，本院
    合議庭乃裁定由受命法官獨任進行簡式審判程序。又簡式審
    判程序之證據調查，依刑事訴訟法第273 條之2 規定，不受
    同法第159 條第1 項審判外陳述排除之限制，再被告對於卷
    內之各項證據，亦不爭執證據能力，故卷內所列之各項證據
    ，自得作為證據，先予敘明。
二、經查，上開犯罪事實，業據被告甲○○於本院審理時坦承不
    諱，且經共犯陳明宗、阮氏蘭於警詢及偵查中之供述綦詳，
    並有陳明宗、阮氏蘭之入出國日期證明書、結婚證（業經我
    國駐越南辦事處驗證）、結婚登記申請書、中華民國簽證申
    請表暨檢附含戶籍謄本之相關資料、中華民國居留簽證、中
    華民國外僑居留證、外僑居留資料查詢—明細內容顯示畫面
    在卷可稽（見屏東縣警察查局屏東分局刑案偵查卷第23至27
    頁、95年度偵字第2401號卷第9 、11、16、18、22、78至92
    頁）。足見被告之自白應與事實相符，應堪採信，從而，本
    件事證已臻明確，被告犯行應堪認定。
三、按行為後法律有變更者，適用行為時之法律。但行為後之法
    律有利於行為人者，適用最有利於行為人之法律，刑法第2
    條第1 項定有明文，茲因被告行為後，刑法於94年2 月2 日
    經總統公布修正，並於95年7 月1 日施行，又關於量刑前之
    決定應適用法律階段，須綜合罪刑有關之共犯、未遂犯、想
    像競合犯、牽連犯、連續犯、結合犯，以及累犯加重、自首
    減輕暨其他法定加減原因（如身分加減）等一切情形，綜其
    全部罪刑之結果而為比較後，始得依刑法第2 條第1 項之規
    定，決定應適用之構成要件、加重減輕事由等相關新舊法律
    ，再依所決定適用之新舊法，依法量刑（最高法院24年度刑
    庭總會決議(二)、95年第8 次刑庭會議決議參照）。茲將本件
    應比較之新舊法，分述如下：
  (一)按95年6 月14日經總統公布增訂，且於同年7 月1 日施行之
    刑法施行法第1 條之1 規定：「中華民國94年1 月7 日刑法
    修正施行後，刑法分則編所定罰金之貨幣單位為新臺幣。94
    年1 月7 日刑法修正時，刑法分則編未修正之條文定有罰金
    者，自94年1 月7 日刑法修正施行後，就其所定數額提高為
    30倍。但72年6 月26日至94年1 月7 日新增或修正之條文，
    就其所定數額提高為3 倍」，故自95年7 月1 日起，刑法第
    214 條之罪，關於法定本刑之罰金刑部分，改以新台幣為單
    位為「新台幣15,000元」，惟關於罰金刑之科刑標準，修正
    後刑法第33條第5 款係規定「罰金：新臺幣1,000 元以上，
    以百元計」，而修正前同條款係規定「罰金：1 元以上」之
    規定，是關於罰金最低本刑部分，修正後之規定較不利被告
    ，故依上開刑法第2 條第1 項前段規定，就刑法第214 條之
    罰金刑部分，應適用修正前刑法第33條第5 款規定科處。
  (二)關於刑法第28條規定，此次修正為杜絕過去關於預備犯、陰
    謀犯是否成立共同正犯之爭議，乃將法文用語「共同實施犯
    罪」，修正為「共同實行犯罪」，對被告而言，並無有利或
    不利之問題。
  (三)另刑法修正後，關於第56條連續犯、第55條牽連犯之規定均
    經刪除，上開刪除雖非犯罪構成要件之變更，但顯已影響行
    為人刑罰之法律效果，自屬法律有變更。茲因被告先後多次
    共同行使使公務員登載不實事項之公文書（即戶籍謄本、居
    留簽證部分）之犯行，依修正前刑法第56條規定各僅論以1
    罪，又另犯使公務員登載不實事項於公文書犯行（外僑居留
    證部分，未經行使），上開2 罪亦得依修正前刑法第55條牽
    連犯規定從一重處斷，然依修正後法律規定，均應論以數罪
    ，經比較新、舊法結果，認係修正前之刑法第56、55條規定
    較有利被告。
  (四)本件關於易科罰金之折算標準，修正後刑法第41條第1 項修
    正提高為「以新臺幣1,000 元、2,000 元、3,000 元折算一
    日」，並刪除「因身體、教育、職業或家庭之關係，執行顯
    有困難者」之條件，第2 項增訂「前項規定於數罪併罰，其
    應執行之刑未逾6 月者，亦適用之」，而修正前刑法第41條
    第1 項規定「得以1 元以上3 元以下折算1 日（復依修正前
    罰金罰鍰提高標準條例第2 條規定，係就原定數額提高為
    100 倍折算1 日即銀元100 元以上300 元以下折算1 日，換
    算為新台幣為300 元以上900 元以下折算1 日）」，故經比
    較新舊法結果，關於易科罰金折算標準，以修正前之折算標
    準對被告較為利。
  (五)故經本院綜合比較結果，認均以修正前之刑法法律規定較有
    利於被告，故本件關於罪刑部分應一體適用修正前刑法規定
    論處。
四、按我國駐越南辦事處所核發之中華民國居留簽證、戶政機關
    製作之戶籍謄本、及警察機關所核發之外僑居留證，均屬公
    務員職務上所掌之公文書，本件被告甲○○介紹共犯陳明宗
    、阮氏蘭以「假結婚」之方式，使上開機關不知情之承辦員
    經形式審查後，登載不實事項於上開公文書，使阮氏蘭得持
    戶籍謄本辦理居留簽證，再持居留簽證入境臺灣而加以行使
    ，嗣再申請核發外僑居留證，足以生損害於上開機關對於居
    留簽證核發、戶籍管理、外僑居留管理之正確性，故核被告
    甲○○所為，係犯刑法216 條、第214 條行使使公務員登載
    不實之公文書罪（指戶籍謄本、中華民國居留簽證部分）、
    刑法第第214 條之使公務員登載不實於公文書罪（指外僑居
    留證部分，未經行使）。被告甲○○與共犯陳明宗、阮氏蘭
    共同使公務員為登載不實事項於公文書後，復持該登載不實
    之公文書加以行使（指戶籍謄本、中華民國居留簽證部分）
    ，其使公務員登載不實之低度行為，為行使使公務員登載不
    實之公文書之高度行為所吸收，不另論罪。被告甲○○與共
    犯陳明宗、阮氏蘭就上開犯行間，有犯意聯絡及行為分擔，
    均為共同正犯。被告先後多次行使使公務員登載不實文書犯
    行，時間緊接，所犯構成要件相同，顯係基於概括犯意反覆
    為之，為連續犯，應依修正前刑法第56條之規定論以一罪，
    並加重其刑。再被告所犯行使使公務員登載不實公文書、使
    公務員登載不實事項於公文書之犯行間，有方法、目的之牽
    連關係，應依刑法第55條規定論以情節較重之行使使公務員
    登載不實公文書罪。又共犯阮氏蘭持以入境者，乃由我國駐
    越南辦事處所核發之「中華民國居留簽證」，而入境後，另
    須向居留地所在地之警察機關（即屏東分局）辦理「外僑居
    留證」（外國停留居留及永久居留辦法第5 條、第18條規定
    參照），詎檢察官聲請意旨竟誤認共犯阮氏蘭係持內政部警
    政署入出境管理局所核發之「外僑居留證」入境，其事實認
    定顯有所疏誤，惟此部分與聲請意旨有連續犯（行使登載不
    實居留簽證部分）、牽連犯（登載不實之外僑居留證部分）
    之裁判上一罪關係，本院自應更正如上併予審理之，附此敘
    明。爰審酌被告甲○○未曾受有期徒刑之宣告，有臺灣高等
    法院被告前案紀錄表，其素行良好，惟為貪圖不法利益，竟
    介紹共犯陳明宗、阮氏蘭以假結婚之方式，損害我國駐外機
    構、戶政機關及警察機關對於居留簽證核發、戶政資料及外
    籍配偶管理之正確性，對社會治安亦造成潛在危險，惟惡性
    尚非極為重大，且其犯後坦承犯行，態度尚佳等一切情狀，
    量處如主文所示之刑，並依修正前刑法第41條第1 項前段，
    諭知易科罰金之折算標準。
據上論斷，依刑事訴訟法第273 條之1 第1 項、第299 條第1 項
、刑法第2 條第1 項前段、修正前第28條、第56條、第216 條、
第214 條、第55條、第41條第1 項前段，罰金罰鍰提高標準條例
第1 條前段、修正前同條例第2 條，處決如主文。
本案經檢察官靳隆坤到庭執行職務
中    華    民    國    95    年    12    月    29    日
                  刑事第四庭    法  官  王炳人
以上正本證明與原本無異。
如不服本判決應於收受本判決送達後十日內向本院提出上訴書狀，
其未敘述上訴理由者，並得於提起上訴後十日內向本院補提理由
書狀（均須按他造當事人之人數附繕本）「切勿逕送上級法院」
中    華    民    國    96    年    1    月      2    日
                                書記官  潘豐益
附錄本判決論罪科刑法條全文
刑法第214條：
明知為不實之事項，而使公務員登載於職務上所掌之公文書，足
以生損害於公眾或他人者，處3 年以下有期徒刑、拘役或5 百元
以下罰金。
刑法第216條：
行使第210 條至215 條之文書者，依偽造、變造文書或登載不實
事項或使登載不實事項之規定處斷。


司法院資訊處製作；財團法人民間司法改革基金會備份。
